ACORDAO-COMPLETO-2465236

ACÓRDÃO 8489/2021 ATA 22/2021 - SEGUNDA CÂMARA

VISTOS, relatados e discutidos estes autos em que se aprecia pedido de reexame interposto pelo Sr. Francisco da Rocha Ramos, em face do Acórdão 3908/2019-TCU-Segunda Câmara, rel. Ministro Augusto Nardes, que considerou ilegal o ato de aposentadoria da recorrente, negando-lhe o registro;
ACORDAM os Ministros do Tribunal de Contas da União, reunidos em Sessão da Segunda Câmara, nos termos do art. 71, III e IX, da Constituição de 1988, dos arts. 1º, V, 39, II, e 45 da Lei nº 8.443, de 1992, e dos arts. 260, § 1º, e 262, § 2º, do RITCU e diante das razões expostas pelo Relator, em:
9.1 conhecer dos pedidos de reexame interposto por Francisco da Rocha Ramos para, no mérito, dar-lhes provimento para tornar sem efeito o acórdão recorrido;
9.2 reconhecer o registro tácito dos atos inicial e de alteração de concessão de aposentadoria de Francisco da Rocha Ramos;
9.3 informar ao recorrente e demais interessados do presente acórdão, destacando que o relatório e o voto que o fundamentam podem ser acessados por meio do endereço eletrônico www.tcu.gov.br/acordaos.

Pedido de reexame interposto pelo Sr. Francisco da Rocha Ramos, em face do Acórdão 3.908/2019TCU2ª Câmara, rel. Ministro Augusto Nardes, que considerou ilegal o ato de aposentadoria da recorrente, negando-lhe o registro

Segunda Câmara

Núcleo Estadual do Ministério da Saúde No Estado de Alagoas.

3. Recorrente: Francisco da Rocha Ramos (XXX.540.014-XX).

13.1. Ministros presentes: Bruno Dantas (Presidente), Augusto Nardes, Aroldo Cedraz e Raimundo Carreiro (Relator).
13.2. Ministro-Substituto presente: Marcos Bemquerer Costa.

RAIMUNDO CARREIRO

Ministro Augusto Nardes.

1.	Trata-se de recurso de pedido de reexame interposto pelo Sr. Francisco da Rocha Ramos, ex-servidor do Núcleo Estadual do Ministério da Saúde no Estado de Alagoas, contra o Acórdão 3908/2019-TCU-Segunda Câmara, rel. Ministro Augusto Nardes (peça 19) , que considerou ilegal o ato de aposentadoria do recorrente, negando-lhe o registro.
DO ACÓRDÃO RECORRIDO
2. 	Consoante destacado no item anterior, a deliberação objeto do presente recurso decorreu de ato de aposentadoria considerado ilegal. Ao apreciá-lo, a 2ª Câmara deste Tribunal de Contas acordou nos seguintes termos, Acórdão 5.146/2020-TCU -2ªC (Peça 8) :
"ACORDAM os Ministros do Tribunal de Contas da União reunidos em sessão da Segunda Câmara, diante das razões expostas pelo relator e com fundamento na Constituição Federal, art. 71, inciso III, e na Lei 8.443/1991, art. 1º, V, e 39, I e II, em:
9.1. considerar ilegal o ato de aposentadoria de interesse de Francisco da Rocha Ramos (XXX.540.014-XX) e negar-lhe registro; 
9.2. dispensar a devolução dos valores indevidamente recebidos até a data da ciência pelo Núcleo Estadual do Ministério da Saúde no Estado de Alagoas, do presente acórdão, com base no Enunciado 106 da Súmula da Jurisprudência do TCU; 
9.3. determinar ao Núcleo Estadual do Ministério da Saúde no Estado de Alagoas que adote as seguintes medidas: 
9.3.1. dê ciência desta deliberação ao interessado no prazo de quinze dias e faça juntar o comprovante de notificação a estes autos nos quinze dias subsequentes; 
9.3.2. faça cessar os pagamentos ao interessado no prazo de trinta dias, sob pena de responsabilidade solidária da autoridade administrativa omissa;
9.3.3. comunique ao interessado o teor desta decisão, alertando-o de que o efeito suspensivo proveniente da interposição de eventuais recursos não o exime da devolução dos valores percebidos indevidamente após a respectiva notificação, caso o recurso não seja provido; 
9.3.4. emita, no prazo de trinta dias, novo ato relativo à aposentadoria em exame, livre da irregularidade apontada, submetendo-o ao TCU pelo Sistema de Atos de Pessoal (e-Pessoal) . 
9.4. dar ciência desta decisão ao interessado e ao Núcleo Estadual do Ministério da Saúde no Estado de Alagoas (grifos acrescidos) ."
DA NOTIFICAÇÃO E TEMPESTIVIDADE DO RECURSO
3.	Conforme destacado pela Unidade Técnica à peça 25, até a presente data, não constava nos autos a data em que o recorrente foi notificado, prejudicando assim, a análise da tempestividade do recurso. No entanto, em atenção ao princípio do formalismo moderado e considerando a presença dos demais pressupostos processuais, o recurso foi conhecido.
INSTRUÇÃO
4.	Instruído o feito, a SERUR encaminhou proposta de mérito acorde (Peças 33/34) , cujos termos, na forma do inciso I, §3º do art. 1º da Lei nº 8.443/92, transcrevo:
"INTRODUÇÃO
1. Trata-se de pedido de reexame (peça 24) interposto pelo Sr. Francisco da Rocha Ramos, ex-servidor do Núcleo Estadual do Ministério da Saúde no Estado de Alagoas, contra o Acórdão 3908/2019-TCU-Segunda Câmara (peça 19) , que teve como relator o Excelentíssimo Senhor Ministro Augusto Nardes.
1.1. A deliberação recorrida apresenta o seguinte teor:
	       VISTOS, relatados e discutidos estes autos que apreciam aposentadoria de ex-servidor vinculado ao Núcleo Estadual do Ministério da Saúde no Estado de Alagoas.
	ACORDAM os Ministros do Tribunal de Contas da União reunidos em sessão da Segunda Câmara, diante das razões expostas pelo relator e com fundamento na Constituição Federal, art. 71, inciso III, e na Lei 8.443/1991, art. 1º, V, e 39, I e II, em:
9.1. considerar ilegal o ato de aposentadoria de interesse de Francisco da Rocha Ramos (XXX.540.014-XX) e negar-lhe registro; 
9.2. dispensar a devolução dos valores indevidamente recebidos até a data da ciência pelo Núcleo Estadual do Ministério da Saúde no Estado de Alagoas, do presente acórdão, com base no Enunciado 106 da Súmula da Jurisprudência do TCU; 
9.3. determinar ao Núcleo Estadual do Ministério da Saúde no Estado de Alagoas que adote as seguintes medidas: 
9.3.1. dê ciência desta deliberação ao interessado no prazo de quinze dias e faça juntar o comprovante de notificação a estes autos nos quinze dias subsequentes; 
9.3.2. faça cessar os pagamentos ao interessado no prazo de trinta dias, sob pena de responsabilidade solidária da autoridade administrativa omissa;
9.3.3. comunique ao interessado o teor desta decisão, alertando-o de que o efeito suspensivo proveniente da interposição de eventuais recursos não o exime da devolução dos valores percebidos indevidamente após a respectiva notificação, caso o recurso não seja provido; 
9.3.4. emita, no prazo de trinta dias, novo ato relativo à aposentadoria em exame, livre da irregularidade apontada, submetendo-o ao TCU pelo Sistema de Atos de Pessoal (e-Pessoal) . 
9.4. dar ciência desta decisão ao interessado e ao Núcleo Estadual do Ministério da Saúde no Estado de Alagoas (grifos acrescidos) .
HISTÓRICO
2. O ato de aposentadoria do recorrente foi julgado ilegal, eis que houve o pagamento em duplicidade da rubrica relativa ao PCCS.
ADMISSIBILIDADE
3. Reitera-se o exame de admissibilidade realizado pelo Sar/Serur (peça 25) , que opinou pelo conhecimento do recurso, nos termos do artigo 48 da Lei 8.443/1992, c/c os artigos 285 e 286, parágrafo único, do RI/TCU, suspendendo-se os efeitos dossubitens 9.1, 9.3, 9.3.2 e 9.3.4 do Acórdão 3908/2019-TCU-Segunda Câmara, em relação ao recorrente. O Excelentíssimo Senhor Ministro Raimundo Carreiro, mediante despacho de peça 28, concordou com esta unidade técnica.
PRELIMINAR DE REGISTRO TÁCITO
4. Cumpre observar que o ato de aposentadoria do recorrente (peça 14) foi disponibilizado ao TCU em 29/10/2008 e julgado ilegal em Sessão de 18/6/2019 da Segunda Câmara (peça 19) . 
4.1. De acordo com as disposições do Acórdão 587/2011-TCU-Plenário, da Relatoria do E. Ministro Valmir Campelo, vinha esta Corte decidindo que o transcurso de mais de cinco anos desde a entrada do ato de pessoal no TCU, embora não consolidasse situações de ilegalidade, em razão da precariedade dos atos de concessão, cuja natureza é complexa, gerava a necessidade de instauração do contraditório. 
4.2. A consolidação de atos sujeitos a registro manifestamente ilegais, em razão do transcurso de grande lapso temporal, em respeito ao princípio da segurança jurídica, só era admitida pelo TCU em situações excepcionais, quando caracterizada a irreversibilidade da situação fática do interessado ou demonstrado que este estaria sujeito a prejuízo insuportável, caso o correspondente ato de concessão fosse julgado ilegal (cf., e.g., Acórdão 2251/2014-TCU-Plenário, Relator E. Ministro Bruno Dantas) . 
4.3. No entanto, em 19/2/2020, o Pretório Excelso, ao julgar o Recurso Extraordinário 636.553/RS, apreciando o tema 445 da repercussão geral, fixou a seguinte tese:
Em atenção aos princípios da segurança jurídica e da confiança legítima, os Tribunais de Contas estão sujeitos ao prazo de 5 anos para o julgamento da legalidade do ato de concessão inicial de aposentadoria, reforma ou pensão, a contar da chegada do processo à respectiva Corte de Contas.
4.4. Naquela ocasião, o Relator, E. Ministro Gilmar Mendes, fundamentou a adoção do prazo de cinco anos por analogia ao prazo previsto no Decreto 20.910/1932, tendo mencionando, ainda, ser esse lapso temporal equivalente ao previsto nas Leis 9.873/1999 e 9.784/1999. 
4.5. Assim, estabeleceu o prazo de cinco anos para que o Tribunal de Contas aprecie o ato, autorizando ou negando o respectivo registro. 
4.6. Sobre o impacto do julgamento do Guardião da Constituição no RE 636.553/RS em processos sujeitos a registro no TCU, traz-se à colação as pertinentes observações do Excelentíssimo Senhor Ministro Walton Alencar Rodrigues, por ocasião do Acórdão 122/2021-TCU-Plenário (TC Processo 013.339/2020-6) :
Sem embargo de considerar o mérito da decisão do STF, o anterior entendimento acerca da observância do contraditório e da ampla defesa após o transcurso de cinco anos desde a chegada do processo no TCU restou prejudicado, porquanto, após esse tempo, segundo prelecionou o Relator da matéria no STF, o ato deve ser considerado "registrado tacitamente".
No julgamento dos embargos de declaração, opostos em face dessa decisão, finalizado em 4/12/2020, o E. Relator aduziu que, "passado esse prazo [de cinco anos, contado de forma ininterrupta, a partir da chegada do processo à corte de contas] sem finalização do processo, o ato restará automaticamente estabilizado. Abre-se, a partir daí, a possibilidade de sua revisão, nos termos do art. 54 da Lei 9.873/1999" (grifos meus) .
A expressa menção do relator à possibilidade de revisão do ato considerado tacitamente registrado impõe novas considerações e imediatas providências por parte desta Corte.
Relativamente à área de pessoal da Administração Federal, já tive a oportunidade de fazer inúmeros pronunciamentos acerca do acúmulo dos processos na Sefip, que há pouco tempo passavam em muito de cem mil, ajuntados ao longo dos anos. Grande parte desses processos foram devolvidos aos órgãos de origem para correção de irregularidades e reenvio ao TCU. E os que permaneceram desafiam a capacidade de trabalho do Tribunal. 
 (...) 
Por esse motivo conclui-se que, a partir do registro tácito do ato de concessão, é possível a sua revisão, no prazo de 5 anos, com base no aludido artigo da lei de processo administrativo [art. 54 da Lei 9.784/1999.
Esse entendimento é plenamente compatível com o disposto no art. 260, § 2º, do Regimento Interno do TCU, in verbis:
§ 2º O acórdão que considerar legal o ato e determinar o seu registro não faz coisa julgada administrativa e poderá ser revisto de ofício pelo Tribunal, com a oitiva do Ministério Público e do beneficiário do ato, dentro do prazo de cinco anos da apreciação, se verificado que o ato viola a ordem jurídica, ou a qualquer tempo, no caso de comprovada má-fé.
Registro que o E. Relator no STF, ao apreciar os embargos de declaração, expressamente entendeu desnecessária a modulação de efeitos da decisão adotada no RE 636.553/RS, devendo ser aplicada imediatamente, com efeitos ex tunc.
Em síntese, o entendimento adotado pelo Supremo Tribunal Federal, em sede de recurso extraordinário, com repercussão geral reconhecida, deve ser observado por todos os juízes e tribunais, nos termos dos arts. 927, inciso III, e 1.030 do Código de Processo Civil.
Cabe ao TCU, por conseguinte, em atendimento à disposição legal e aos princípios da eficiência, da razoável duração do processo e da isonomia, evoluir, no entendimento e nos procedimentos, para compatibilizar suas decisões com a recente tese da Suprema Corte.
Chamo a atenção que as despesas atinentes a pessoal, como as reformas, aposentadorias e pensões, além de vencimentos, subsídios etc., configuram os maiores gastos da União Federal - maior mesmo que os juros da dívida - sendo inconcebível que servidores públicos federais continuem fazendo letra morta das normas jurídicas e da Constituição em vigor, mantendo o pagamento de verbas a que não fazem jus, segundo plúrimas decisões do TCU e dos órgãos do Poder Judiciário, como é o caso dos autos (grifos acrescidos) .
4.7. No caso concreto, vale repisar que o ato de aposentadoria em reexame foi disponibilizado ao TCU em 29/10/2008 e julgado ilegal em Sessão de 18/6/2019 da Segunda Câmara (peça 19) . Assim, é de se entender que houve o seu registro tácito em 29/10/2013 e o seu aperfeiçoamento definitivo em 29/10/2018, anteriormente, portanto, ao acórdão ora recorrido.
4.8. Nesse sentir, é de se entender que o ato de aposentadoria sub examine deve ser considerado tacitamente registrado, com proposta de arquivamento do processo correspondente e ciência ao órgão de origem, visto não ser mais possível, na espécie, a aplicação das disposições contidas no art. 260, § 2º do Regimento Interno do TCU, in verbis:
§ 2º O acórdão que considerar legal o ato e determinar o seu registro não faz coisa julgada administrativa e poderá ser revisto de ofício pelo Tribunal, com a oitiva do Ministério Público e do beneficiário do ato, dentro do prazo de cinco anos da apreciação, se verificado que o ato viola a ordem jurídica, ou a qualquer tempo, no caso de comprovada má-fé.
4.9. A conclusão ora apresentada nesta instrução vai ao encontro da orientação emanada do Pretório Excelso e do Plenário do Tribunal de Contas da União.
CONCLUSÃO
5. Diante do exposto, é de se concluir que o ato de aposentadoria sub examine deve ser considerado tacitamente registrado, com proposta de arquivamento do processo correspondente e ciência ao órgão de origem, ante a impossibilidade de aplicação das disposições contidas no art. 260, § 2º do Regimento Interno do TCU, que trata da revisão de ofício.
PROPOSTA DE ENCAMINHAMENTO
6. Ante o exposto, submetem-se os autos à consideração superior, propondo-se, com fundamento no art. 48 da Lei 8.443/1992:
a) conhecer do recurso interposto, para, no mérito, dar-lhe provimento, no sentido de tornar sem efeito o acórdão recorrido, considerando o ato de aposentadoria de peça 14 tacitamente registrado, com proposta de arquivamento do processo correspondente e ciência ao órgão de origem; 
b) informar ao recorrente e demais interessados do acórdão a ser proferido, destacando que o relatório e o voto que o fundamentam podem ser acessados por meio do endereço eletrônico www.tcu.gov.br/acordaos."
PARECER DO MINISTÉRIO PÚBLICO QUE ATUA JUNTO A ESTE TRIBUNAL DE CONTAS DA UNIÃO
5.	Encaminhados os autos ao Ministério Público que atua junto a esta Corte, o ilustre Procurador Marinus Eduardo de Vries Marsico manifestou-se de acordo com a conclusão final externada pela Unidade Técnica (Peça 35) .
	É o relatório.

8.1. Daniel Nunes Pereira (6.073/OAB-AL) e outros, representando Francisco da Rocha Ramos.

Procurador Marinus Eduardo De Vries Marsico.

APOSENTADORIA. PAGAMENTO DUPLICADO DE PARCELA DE PCCS. ILEGALIDADE. PRELIMINAR DE REGISTRO TÁCITO. O ATO DE APOSENTADORIA SUB EXAMINE DEVE SER CONSIDERADO TACITAMENTE REGISTRADO, COM PROPOSTA DE ARQUIVAMENTO DO PROCESSO CORRESPONDENTE E CIÊNCIA AO ÓRGÃO DE ORIGEM. PROVIMENTO.

APOSENTADORIA (APOS)

Secretaria de Recursos (Serur); Secretaria de Fiscalização de Integridade de Atos e Pagamentos de Pessoal e de Benefícios Sociais (Sefip).

Relato o presente pedido de reexame em razão de sorteio realizado nos termos do inciso I do art. 154 do RI/TCU e dos arts. 21 e 22 da Resolução TCU 175/2005 (peça 27) .
2.	 Em análise pedido de reexame interposto por Francisco da Rocha Ramos contra o Acórdão 3908/2019-TCU-Segunda Câmara (peça 19) , relator o Ministro Augusto Nardes, que julgou ilegal o ato de aposentadoria do ex-servidor do Núcleo Estadual do Ministério da Saúde no Estado de Alagoas e negou-lhe registro. 
3. 	Presentes os requisitos de admissibilidade fixados no art. 48 da Lei 8.443/1992, c/c os arts. 285 e 286 do RI/TCU, impõe-se o conhecimento do recurso, em ratificação ao despacho por mim proferido à peça 28.
4. 	O ato de aposentação do servidor foi julgado ilegal na sessão de 18/6/2019, em razão da incorporação da duplicidade, de rubrica relativa ao PCCS (Plano de Classificação de Cargos e Salários) .
5.	A Secretaria de Recursos, em manifestação transcrita no relatório precedente, aprecia preliminar de registro tácito relativa à decadência quinquenal prevista na Lei 9.784/1999, à luz do entendimento exarado pelo Supremo Tribunal Federal nos autos do RE 636.553/RS (Tema 445 de repercussão geral) , e conclui pelo registro tácito do ato dos atos de aposentadoria, no sentido de tornar sem efeito o acórdão recorrido, com a proposta de arquivamento dos autos, tendo em vista o lapso temporal transcorrido desde a chegada dos referidos atos a este Tribunal.
6. 	Acolho, as conclusões exaradas pela Secretaria de Recursos, as quais desde já incorporo às minhas razões de decidir.
7. 	De fato, o ato inicial de aposentação do Sr. Francisco da Rocha Ramos foi disponibilizado a esta Corte em 29/10/2008 (peça 14) , há mais de 13 anos, sendo julgado ilegal na sessão da Segunda Câmara de 18/6/2019, por meio do acórdão recorrido (peça 19) .
8. 	Em 19/2/2020, a Suprema Corte, ao julgar o Extraordinário 636.553/RS, apreciando o tema 445, fixou a seguinte tese:
"Em atenção aos princípios da segurança jurídica e da confiança legítima, os Tribunais de Contas estão sujeitos ao prazo de 5 anos para o julgamento da legalidade do ato de concessão inicial de aposentadoria, reforma ou pensão, a contar da chegada do processo à respectiva Corte de Contas"
9. 	Conforme bem salientado pelo Min. Walton Alencar no voto condutor que sustentou o Acórdão 122/2021-TCU-Plenário, que pacificou a matéria nesta Corte após o julgamento definitivo do Tema 445 pelo STF, em que pese o Relator do recurso extraordinário, Ministro Gilmar Mendes, ter assentado a inaplicabilidade do prazo quinquenal previsto no art. 54 da Lei 9.784/1999 durante o interregno entre a publicação do ato de concessão de aposentadoria, pensão ou reforma pelo órgão de origem e a apreciação de sua legalidade pelo TCU, em homenagem ao princípio da segurança jurídica, o Supremo estabeleceu o prazo de cinco anos para que o Tribunal de Contas aprecie o ato, autorizando ou negando o respectivo registro. Após esse período, sem apreciação pelo TCU, o ato deve ser considerado "tacitamente registrado".
10. 	Entrementes, no julgamento dos embargos de declaração, o E. relator no STF permitiu a aplicação de novo prazo quinquenal, com fundamento no art. 54 da Lei 9.784/1999, para que o TCU proceda à revisão do ato tacitamente registrado, litteris:
"passado esse prazo [de cinco anos, contado de forma ininterrupta, a partir da chegada do processo à corte de contas] sem finalização do processo, o ato restará automaticamente estabilizado. Abre-se, a partir daí, a possibilidade de sua revisão, nos termos do art. 54 da Lei 9.873/1999"
11. 	Desse modo, o referido Acórdão 122/2021-TCU-Plenário, fixou tese no sentido de que a possibilidade de revisão de ofício de atos de pessoal, pelo TCU, exaure-se com o transcurso do prazo quinquenal do art. 54 da Lei 9.784/1999, cujo termo a quo é contado a partir do transcurso de cinco anos da entrada do ato nesta Corte de Contas, momento em que se opera o registro tácito, e a consequente estabilização do ato. A partir daí, abre-se novo interregno de cinco anos para eventual revisão de ofício
12. 	No caso concreto, o ato de aposentadoria do Sr. Francisco da Rocha Ramos adentrou ao TCU em 29/10/2008 (peça 14) , devendo ser reconhecido o registro tácito na data de 29/10/2013, e seu aperfeiçoamento definitivo em 29/10/2018, vencido, portanto, o prazo regimental e jurisprudencial para que se proceda à revisão de ofício.
13. 	Enfatizo que o Acórdão recorrido foi prolatado somente em 18/6/2019.
14. 	Não resta alternativa a esta Corte, portanto, senão reconhecer o registro tácito dos referidos atos nas datas acima indicadas, em consonância com a proposta alvitrada pela Serur, e secundada pelo pelo representante do MP/TCU, ante os efeitos retroativos produzidos pela decisão do Supremo Tribunal Federal nos autos do RE 636.533/RS (Tema 445) , que transitou em julgado em 5/3/2021, com repercussão geral reconhecida.
Do exposto, VOTO por que seja aprovado o Acórdão que ora submeto a este Colegiado.
TCU, Sala das Sessões, em 29 de junho de 2021.
RAIMUNDO CARREIRO 
Relator